臺灣高等法院民事判決　　　　　　　　　 95年度上字第603號
上　訴　人　乙○○
訴訟代理人　王建智律師
複 代 理人　張斐雯律師
上　訴　人　丙○○
訴訟代理人　甲○○
上列當事人間清償債務事件，兩造對於中華民國95年4月28日臺
灣臺北地方法院86年度訴字第3454號第一審判決各自提起上訴，
本院於96年1月9日言詞辯論終結，判決如下：
    主  文
兩造上訴均駁回。
第二審訴訟費用由兩造各自負擔。
    事實及理由
一、本件上訴人即被上訴人乙○○（下稱乙○○）主張：乙○○
    於民國83年12月28日向被上訴人即上訴人丙○○（下稱丙○
    ○）買受其所有坐落台北市○○區○○段一小段510地號土
    地（下稱510地號土地）及其上門牌號碼台北市○○○路390
    號9樓之4建物（下稱9樓之4建物）暨位在門牌號碼台北市○
    ○○路390號地下二層建號198建物（下稱198建物）內之編
    號4號停車位（下稱系爭停車位）使用權乙個，買賣總價金
    計新台幣（下同）13,100,000元。丙○○於兩造簽訂系爭不
    動產買賣契約時，已出示其購買系爭停車位單據，表示其具
    有合法使用權，僅該車位未辦理保存登記，嗣並將該停車位
    交付乙○○使用，乙○○再交付訴外人蔡志雄使用。惟丙○
    ○雖向訴外人協和建設事業股份有限公司（下稱協和公司）
    購買上開車位，但協和公司並未將該車位所有權移轉登記與
    丙○○，甚至於將該車位交付丙○○使用後，所有權人即訴
    外人永大工程無限公司（下稱永大公司）於79年間即將上開
    198 建物所有權全數移轉他人，故丙○○將上開停車位交付
    乙○○使用前，其已不具合法使用系爭車位之權能，丙○○
    卻隱瞞其就上開停車位與其他住戶間有糾紛存在之事實，嗣
    198 建物所有權人訴請訴外人蔡志雄返還系爭停車位訴訟，
    已獲勝訴判決確定，故丙○○依約應將系爭編號4 號停車位
    使用權轉讓與乙○○之義務，已陷於給付不能，應依民法第
    353條、第227條及第226 條規定，賠償乙○○不能取得上開
    停車位使用權之損害。乙○○向丙○○購買上開停車位使用
    權之價金計2,000,000 元，應認其無法取得上開停車位使用
    權之損害即為2,000,000元等情。爰求為命丙○○應給付2,0
    00,000元，及自起訴狀繕本送達翌日起至清償日止，按週年
    利率5%計付法定遲延利息之判決，並陳明願供擔保請准宣告
    假執行（原審判命丙○○應給付乙○○1,100,000元，及自8
    6年10月1日起至清償日止，按週年利率5%計算之利息。乙○
    ○其餘之訴駁回。兩造各就其敗訴部分上訴）。並(一)上訴聲
    明：(1)原判決不利於乙○○部分廢棄。(2)右廢棄部分，丙○
    ○應再給付乙○○900,000元，及自86年10月1日起至清償日
    止，按週年利率5%計算之利息。(二)答辯聲明：丙○○之上訴
    駁回。
二、丙○○則以：系爭編號4 號停車位係丙○○於67年12月26日
    向訴外人協和公司所購，兩造簽訂系爭不動產買賣契約書，
    伊已將該停車位隨同出售之上開9樓之4號建物及其坐落基地
    510 地號土地應有部分交付乙○○使用數年，並無不能合法
    使用之情事。況丙○○就該車位並未取得對價，並於乙○○
    交付系爭不動產買賣契約價金尾款時，將系爭停車位之相關
    使用問題告知代書即訴外人呂德琮，並由呂德琮轉知乙○○
    ，並告知乙○○如不滿意可以退款，但乙○○仍決定買受，
    故乙○○於受領上開停車位時已知該停車位有使用糾紛存在
    ，丙○○並無刻意隱瞞乙○○之情事；再依交易習慣，停車
    位如有作價列入買賣價金，自會在買賣契約書上標明停車位
    之價金，而系爭買賣契約書無停車位及價金之記載，足見系
    爭停車位並未計價，係隨同房地附送乙○○使用，是伊既未
    取得系爭停車位之對價，縱乙○○不能繼續使用該車位，亦
    未未受有損害等語，資為抗辯。並(一)上訴聲明：(1)原判決不
    利丙○○部分廢棄。(2)右廢棄部分，駁回乙○○於第一審之
    訴及其假執行之聲請。(二)答辯聲明：上訴駁回。
三、經查，周明卿於83年12月28日向丙○○買受其所有9樓之4建
    物房地，並簽訂系爭不動產買賣契約書，丙○○並依買賣契
    約書之約定，將位於198號建物內之系爭編號4號停車位交付
    乙○○使用，乙○○再將該停車位交付訴外人蔡志雄使用。
    又系爭編號4號停車位係丙○○於67年間向訴外人協和公司
    所購，嗣該停車位所坐落之198建號建物所有權人即訴外人
    洪美惠等訴請蔡志雄返還系爭編號4號停車位，並賠償損害
    事件（下稱損害賠償事件），業經本院93年度上更(二)字第13
    2號判決蔡志雄應將返還該車位並給付損害金確定等情，為
    兩造所不爭執，並有不動產買賣契約書、協和公司67年12月
    26日書立之證明書、本院93年度上更(二)字第132號民事判決
    、最高法院94年度台上字第2139號民事裁定、原審法院公證
    處84年度公字第1904號公證書、買賣所有權移轉契約書等件
    附卷可證（見原審1卷9頁－15頁、39－41頁、174－196頁）
    ，堪信此部分為真實。
四、茲本件應審究者為，系爭不動產買賣之標的物是否包含編號
    4號停車位之使用權？又系爭不動產買賣之總價款13,100,00
    0元，有無包括買受系爭編號4號停車位使用權之對價？乙○
    ○因無法取得系爭編號4號停車位使用權，因而所受之損害
    若干？查：
  (一)按權利之出賣人，負使買受人取得其權利之義務；債權或其
    他權利之出賣人，應擔保其權利確係存在；出賣人不履行第
    348條至第351條所定之義務者，買受人得依關於債務不履行
    之規定，行使其權利，民法第348條第2項、第350條及第353
    條分別定有明文。故以不存在之債權或其他權利為買賣標的
    物者，出賣人應負瑕疵擔保責任，買受人得依同法第353條
    規定行使權利（最高法院91年台上字第2076號判決要旨參照
    ）。
  (二)查，兩造於83年12月28日訂定之系爭不動產契約第17條其他
    約定事項約定：「．．．．5.雙方合意本買賣標的物包括未
    辦保存登記地下車位壹個，賣方（即丙○○）應於交屋時將
    現有車位資料全數轉移買受人（即乙○○）」（見原審1 卷
    第12頁）；再證人即系爭不動產買賣受丙○○委託之業務員
    齊恩安到庭證稱：「（系爭不動產買賣契約書）第17條第5
    項的意思，買賣的時候車位應該整個包含在內」等語（見原
    審2卷第135頁），證人即系爭不動產買賣之承辦代書呂德淙
    到場證稱：「這（即系爭不動產買賣契約）是到我的事務所
    去簽的。當時簽約的時候車位有無在買賣範圍內應該是有。
    因為當時爭執點就是在車位方面」、「我當時告訴兩造車位
    是看不出產權登記。這個車位看起來好像沒有登記在被告（
    即丙○○）的名下。被告當時說他有使用車位的權利。沒有
    說可以使用多久。被告有提到確實有跟建商買車位」等語（
    見原審2卷第134頁）；另證人即系爭不動產買賣受乙○○委
    任之業務員孫先德亦到庭證稱：「（提示第17條第5款，停
    車位是否有在買賣範圍內？）依照我們書寫契約的方式，車
    位應該是有買賣契約裡面。中古屋買賣，不一定會把車位單
    獨列出來」等語（見原審2卷第135頁），足證乙○○於83年
    12月28日向丙○○買受之標的物包含系爭停車位，惟丙○○
    就該停車位並無所有權，僅有使用權，此為乙○○簽約時所
    知悉，則丙○○依系爭不動產買賣契約出售予乙○○之標的
    物既包括系爭編號4號停車位使用權，丙○○依民法第348條
    第2項規定，自負有使乙○○取得系爭編號4號停車位使用權
    之義務。
  (三)次查，系爭198 建號建物之主要用途為防空避難室及停車場
    ，為獨立產權建物，非為其他建物之共同使用部分，為兩造
    所不爭執，並有建築改良物登記簿附另案即損害賠償事件卷
    可稽（見本院87年度上字第839號卷(二)第27至36頁）。又依
    系爭198建物之勘測成果表所示，其上載明系爭198建物分為
    防空避難室及停車場二部分（公共設施部分劃歸199建號）
    ，而防空避難室部分面積為282.41平方公尺，停車場部分面
    積為180平方公尺，並明確標明12個停車位位置及每個停車
    位空間各為長6公尺、寬2.5公尺（即每個停車位面積15平方
    公尺），亦有台北市大安地政事務所88年3月25日北市大地
    二字第8860345600號函附系爭建物勘測成果表附同上損害賠
    償事件卷可稽（見本院87年度上字第839號卷(三)第43至46頁
    ）。而永大花園大廈係由訴外人協和公司出資，交由永大公
    司承攬興建，再由永大公司以工程款購買該大廈地上第12層
    部分建物及地下1、2層建物全部，並登記為所有權人，均委
    由協和公司出售之事實，亦有永大公司及協和公司負責人王
    清旺陳報狀附同上損害賠償事件卷為憑（見本院90年度上更
    (一)字第193號卷第208頁）。再查，永大公司於69年2月26日
    將系爭198建物相當於5個停車位面積之應有部分1622/10000
    移轉登記予訴外人王榮宗後，除自己保留應有部分4444/100
    00外，先後於70年7月7日及同年9月14日將其餘應有部分分
    別移轉登記予永大花園大廈其他住戶，嗣於78年1月19日再
    將其所保留之應有部分4444/10000移轉登記予訴外人劉展飛
    、賴美玉及黃玉蘭（劉展飛及賴美玉之應有部分各為1111/1
    0000，黃玉蘭之應有部分為222/10000，下稱劉展飛等三人
    ），永大公司自78年1月19日之後亦未持有系爭198建物之所
    有權等情，有系爭建物登記簿（附於本院93年度上更(二)字第
    132號卷之外放證物，及同上損害賠償事件原審2卷第12頁至
    第29頁）、訴外人洪美慧整理之永大花園大廈各住戶實際登
    記情形表（見本院93年度上更(二)字第33、34頁）、永大花園
    大廈建積及公共設施持分表、登記面積及持分換算對照表、
    所有權依序表（見本院87年度上字第839號卷(三)第147至149
    頁）及建物異動索引表（見另案原審2卷第36頁至第63頁）
    為證，而丙○○雖於67年間向訴外人協和公司購買系爭編號
    4號停車位，惟觀之上開建物登記簿、所有權依序表及建物
    異動索引表，可知丙○○始終未取得系爭198號建物所有權
    應有部分之移轉登記，且證人呂德琮於兩造簽立系爭不動產
    買賣契約時，亦告知兩造系爭編號4號停車位之所有權並未
    登記在丙○○名下，已如前述，益認丙○○從未登記為系爭
    編號4號停車位所在建物即系爭198號建物之所有權人，丙○
    ○自無從將系爭編號4號停車位之所有權應有部分移轉登記
    予乙○○。是訴外人協和公司既未將系爭編號4號車位之所
    有權應有部分移轉登記予丙○○，則於永大公司尚未將其就
    系爭198號建物之所有權應有部分移轉登記予訴外人劉展飛
    等三人之前，縱認丙○○可依永大公司與其他系爭198號建
    物共有人間成立之分管契約、丙○○與其前手協和公司間之
    買賣契約及協和公司與永大公司間之約定，使用其所購買之
    系爭編號4號停車位，惟於永大公司將其所餘系爭198號建物
    所有權應有部分全部移轉登記予訴外人劉展飛等三人之後，
    丙○○即不得再執上開約定對抗訴外人劉展飛等三人及其後
    手，故丙○○於78年1月19日之後即失去其繼續使用系爭編
    號4號停車位之合法權源，故丙○○於83年12月28日與乙○
    ○訂定系爭不動產買賣契約，乃至嗣後將系爭編號4號停車
    位交付乙○○使用之時，均無系爭編號4號停車位之使用權
    ，丙○○已無同意乙○○使用系爭編號4號停車位之權，則
    丙○○雖將該停車位交付乙○○使用，然乙○○仍未取得系
    爭編號4號停車位之合法使用權。嗣系爭198號建物所有權人
    ，起訴請求訴外人蔡志雄（經乙○○同意使用）將系爭編號
    4號停車位返還，業經判決認定乙○○並未取得系爭編號4號
    停車位之合法使用權，蔡志雄應將該車位交還訴外人洪美惠
    確定，有本院93年度上更(二)字第132號損害賠償事件判決影
    本及最高法院94年度台上字第2139號裁定影本可憑（見原審
    1卷174－196頁），益認丙○○並未依約盡使乙○○取得系
    爭編號4號停車位合法使用權之義務。
  (四)丙○○雖辯稱：乙○○交付買賣尾款時，伊已將系爭編號4
    號停車位之相關使用瑕疵問題告知代書呂德琮，並由呂德琮
    轉知乙○○，故乙○○於受領系爭車位時已知該停車位有使
    用糾紛存在云云。但查，乙○○於系爭不動產買賣契約簽立
    時，僅知丙○○並未持有系爭編號4 號停車位，但丙○○仍
    聲稱其有使用該車位之權利，已如前述。則乙○○於系爭不
    動產買賣契約訂定乃至乙○○交付尾款時，僅知悉丙○○並
    無系爭編號4 號停車位之所有權，尚難認乙○○已經知悉丙
    ○○就該車位亦無使用權存在。再系爭不動產買賣契約附註
    條款固記載：「雙方合意，地下二層車位使用若有糾紛，乙
    方（丙○○）願出面排除之或配合解決，另協調第三人移轉
    地下二層建物持分應於84年3月10日前辦理協調事項」（見
    原審1 卷第12、13頁），惟依該附註條款，僅能認為兩造約
    定如系爭編號4 號停車位有使用上之糾紛，丙○○應出面排
    除或解決，證人即乙○○之經紀人孫先德亦到庭證稱：「從
    契約上面看起來，買方（乙○○）是希望買這個車位使用上
    不要有其他問題，從契約上看起來應該是這樣」（見原審2
    卷第136頁）；再上開附註條款雖約定丙○○應協調第三人
    移轉系爭198號建物持分，然依此僅能認定乙○○知悉丙○
    ○並非系爭編號4號車位之所有權人，難因此即認乙○○已
    知該停車位實際所有權人為何，此由證人呂德琮到場證稱：
    「…我當時看謄本資料，知道沒有登記在丙○○名下，但登
    記在何人名下，我不知道」（見原審2卷第136頁），亦可知
    悉乙○○並不知永大公司已將上開198 號建物所有權已於78
    年間均移轉予訴外人，則依上開附註條款尚不能認定乙○○
    已知永大公司已於78年間將系爭198 號建物所有權應有部分
    全數移轉予他人，致丙○○於83年12月28日系爭不動產買賣
    契約訂定之時已無合法使用權，自不能依上開附註條款認定
    乙○○於系爭不動產買賣契約訂定當時已經知悉丙○○就系
    爭編號4號停車位無使用權存在；且由證人孫先德上開證言
    可知，乙○○希望能繼續使用系爭編號4號停車位，若乙○
    ○知悉系爭編號4號停車位丙○○並無合法使用權等情，則
    縱丙○○將該停車位交付，乙○○日後仍有不能繼續使用之
    風險，乙○○實不可能支付買賣價金購買系爭編號4號停車
    位使用權，益認乙○○於系爭不動產買賣契約簽訂乃至交付
    該停車位時，均不知丙○○未有系爭編號4號停車位使用權
    。丙○○此部分抗辯，實無可取。
  (五)丙○○既未盡其上開權利存在擔保責任，乙○○即得依民法
    第353條規定依關於債務不履行之規定行使權利。再丙○○
    系爭編號4號停車位之所有權始終為訴外人所有，丙○○從
    未取得該所有權應有部分，且丙○○自78年1月19日起亦因
    永大公司將所餘之系爭198號建物所有權應有部分移轉與訴
    外人劉展飛等三人之後已無使用權，則依社會一般通念，丙
    ○○已不能將系爭編號4號停車位之使用權轉讓乙○○，丙
    ○○此應移轉系爭編號4號停車位使用權之義務，已經給付
    不能，丙○○於將系爭編號4號停車位出售與乙○○之時，
    既未盡查證義務確認其仍有該停車位使用權，致生上開給付
    不能之情事，則丙○○此項給付不能自屬可歸責於丙○○之
    事由，丙○○復不能證明其有何不可歸責之處。乙○○主張
    丙○○應依民法第226條規定負損害賠償責任，為屬可取。
  (六)次查，乙○○因丙○○不能依約轉讓系爭編號4 號停車位之
    使用權，致乙○○因而所受之損害，應包括乙○○為買受系
    爭編號4 號停車位使用權所支付之買賣價金，乙○○主張應
    以其買受系爭編號4 號停車位之買賣價金計算其損害，即屬
    有據。又查，系爭不動產買賣契約並未記載乙○○就系爭編
    號4號停車位所支付之買賣價金若干，有該不動產買賣契約
    可憑（見原審1卷9-14頁），且證人呂德琮、孫先德及齊恩
    安對於系爭編號4 號停車位之買賣價金若干，已不清楚或不
    復記憶，業據其等證述明確（見原審2卷第134、135頁），
    而證人齊恩安亦到庭證稱：83年底光復南路平面車位價錢約
    1,000,000元到1,200,000元。」（見原審2卷第135頁）；另
    證人孫先德亦證稱：上開1,000,000元至1,200,000元之價格
    與當時市價差不多（見原審2卷第135頁），則以1,000,000
    元與1,200,000元萬元之中數即1,100,000元計算乙○○於83
    年間向丙○○購買系爭編號4號停車位使用權所支出之對價
    ，應為允當。則乙○○主張丙○○不能依約交付系爭編號4
    號停車位使用權致其所受損害1,100,000元範圍內，自屬可
    取。
  (七)乙○○雖主張：伊於83年向丙○○買受系爭房地及編號4 號
    停車位時，仲介公司經紀人曾表示，本件係以房地共37坪，
    每坪單價300,000元，及車位1個2,000,000 元計算，故買賣
    價款總金額為13,100,000元云云。此為丙○○否認，查，系
    爭買賣契約第2條僅記載買賣價款總金額為13,100,000 元，
    並表明每坪之單價，亦未載明停車位之價格若干？且仲介公
    司經紀人孫先德（乙○○之經紀人）、齊恩安（丙○○之經
    紀人）均不知系爭停車位買賣之價錢若干，已如前述，乙○
    ○空言主張買賣當時系爭停車位係以1個2000,000元計算，
    委無足採。至證人即永大花園大廈12樓住戶謝得龍固到場證
    稱：其於15年前向前手購買與系爭編號4號停車位同位在系
    爭198建物且停車難易、大小均相同之編號1號停車位，其支
    付之買賣價金為2000,000元等語（見原審2卷第85頁），惟
    證人謝得龍亦證稱其購買之1號停車位有購買所有權（見原
    審2卷第85頁）等語，顯與本件乙○○僅購買系爭編號4號停
    車位使用權不同，自不能以證人謝得龍上開購買停車位之價
    金作為認定系爭編號4號停車位之價格。又住商實業股份有
    限公司95年3月20日住總字第9503002號函所述之成交價2,
    280,000元之停車位，其性質為具備獨立產權之母子車位（
    見原審2卷第108頁）；另永慶房屋仲介股份有限公司陳報2,
    500,000元至3,500,000元之地下平面停車位使用權買賣售價
    （見原審2卷第102頁），均不能認定係指83年間之價格，均
    不能以該價格認定系爭編號4號停車位於83年間之市場價值
    及乙○○為買受該停車位所給付之價款。乙○○此部分主張
    ，尚無足取。
  (八)丙○○雖辯稱：依交易習慣，停車位如有作價列入買賣價金
    ，自會在買賣契約書上標明停車位之價金，而本件系爭買賣
    契約書上無停車位及價金之記載，足見本件買賣就系爭停車
    位部分，並未計價，係隨同房地贈送乙○○使用，是伊既未
    取得系爭停車位之對價，則縱認乙○○不能繼續使用該車位
    ，亦未因此受有損害云云。惟查，由系爭不動產買賣契約第
    17條第5款之記載及證人呂德淙、齊恩安及孫先德之上開證
    言，足認系爭編號4號停車位係在系爭不動產買賣契約買賣
    標的物範圍內，乙○○所給付之總價款13,100,000元，應包
    括買受系爭編號4號停車位使用權之對價。再丙○○又稱其
    向協和公司購買系爭編號四號停車位之價款僅15萬元，該停
    車位並無價值。然查丙○○於67年間即向協和公司購買系爭
    編號4號停車位，而乙○○迄於83年12月28日始向丙○○購
    買該停車位，自不能以丙○○向協和公司購買車位之價款，
    認定系爭編號4號停車位於83年間之價格。丙○○此部分抗
    辯，仍非可取。
五、綜上所述，乙○○依民法第353條、第227條及第226條規定
    ，請求丙○○給付1,100,000元，及自起訴狀繕本送達翌日
    即86年10月1日起至清償日止，按週年利率5%計算之法定遲
    延利息，即屬有據，應予准許。超過上開部分之請求，即屬
    無據，不應准許。原審就上開應准許之部分判命丙○○如數
    給付，經核並無違誤。兩造各就其敗訴部分上訴，指摘原判
    決不當，求予廢棄改判，為無理由，應駁回其上訴。
六、本件事證已臻明確，兩造其餘主張陳述及所提之證據，經本
    院審酌後，認均不足以影響本判決之結果，均毋庸再予論述
    ，附此敘明。
七、據上論結，本件兩造之上訴，均為無理由，依民事訴訟法第
    449條第1項、第78條，判決如主文。
中　　華　　民　　國　　96　　年　　1 　　月　　23　　日
                    民事第五庭
                        審判長法　官  林丁寶
　　　　　　　　　　  　　　　法　官  陳博享
　　　　　　　　　　　  　　　法　官  蔡芳齡
正本係照原本作成。
不得上訴。
中　　華　　民　　國　　96　　年　　1 　　月　　30　　日
            　　　　　　　　　書記官  蔡錦輝
